臺灣高雄地方法院刑事判決　　　　　　　95年度訴字第4208號
公　訴　人　臺灣高雄地方法院檢察署檢察官
被　　　告　丁○○
選任辯護人　紀錦隆律師
　　　　　　郭寶蓮律師
上列被告因偽造文書等案件，經檢察官聲請簡易判決處刑（92年
度偵緝字第2365號），本院認不宜以簡易判決處刑（原簡易判決
處刑案號：95年度簡緝字第15號），改依通常程序審理，並改依
簡式審判程序，判決如下：
    主  文
丁○○犯未指定犯人誣告罪，處拘役貳拾日，如易科罰金，以銀
元參佰元即新臺幣玖佰元折算壹日。緩刑參年。又連續犯行使偽
造私文書罪，處有期徒刑伍月，如易科罰金，以銀元參佰元即新
臺幣玖佰元折算壹日。緩刑參年。郵局掛號郵件收執收件人簽章
欄內盜用「戊○○」之印文貳枚及信用卡簽帳單商店存根聯上偽
造「戊○○」之署名貳枚、同上信用卡簽帳單之客戶存根聯貳紙
，均沒收之。
    事  實
一、丁○○因需資金周轉使用，遂央請友人乙○○代為向他人商
    借客票以利其調現，乙○○遂於民國86年12月20日，在高雄
    市三民區○○○路231 號11樓住處，將其所持有發票人為陳
    勃春、付款人為中華商業銀行高雄分行、發票日為87年2 月
    20日、帳戶：578-2 號、支票號碼：A 00000000、面額新臺
    幣（下同）10萬元之支票1 張（下稱系爭支票），交付丁○○使用，丁○○旋於87年1 月間某日，持系爭支票供擔保而
    向甲○○調借6 萬元現金。詎丁○○為求免除其返還系爭支
    票予乙○○並避免甲○○得以到期提示兌現系爭支票，竟向
    乙○○謊稱遺失，並利用不知情之乙○○於87年2 月19日向
    金融機構辦理掛失止付，同時填具致警察局之遺失票據申報
    書，進而未指定犯人而誣告他人涉犯侵占遺失物罪，嗣丁○○於裁判確定前自白其犯行。
二、又丁○○與戊○○原係雇主與受僱人之關係，二人同在高雄
    市○○區○○路94號之「世賢的店」美髮店內工作。緣戊○○前向聯邦商業銀行申辦信用卡使用，其所留存之信用卡寄
    送地址為上開美髮店，丁○○明知並未獲戊○○之委託及授
    權，竟出於盜用印章、侵占之犯意及偽造文書與詐欺取財之
    概括犯意，先於戊○○離職後之91年10月4 日（起訴意旨誤
    載為10月3 日），將聯邦商業銀行以普通掛號郵件寄發予戊○○之信用卡2 張（信用卡卡號：0000-0000-0000-0000 號
    及0000-0000-0000-0000 號，起訴意旨漏載為1 張），擅自
    盜用戊○○離職前所留置於該美髮店內用以請領薪資之印章
    1 枚，持用該「戊○○」之印章在上開具私文書性質之掛號
    郵件回執之收件人簽章欄內蓋用其印文2 枚，予以簽收上開
    2 張信用卡，並將該信用卡侵入於己，足生損害於郵務機構
    送達郵件管理之正確性及戊○○本人。隨後並冒用戊○○真
    實身分，撥打電話至聯邦商業銀行，使該行行員誤認丁○○
    即為真正之持卡人而予以開啟該2 張信用卡之使用。嗣丁○○即持戊○○申辦之前開2 張信用卡，連續於附表所示之時
    、地消費，並在各該信用卡消費簽帳單上簽名欄內，偽簽戊○○之署名，使附表所示特約商店之人員誤認其為真正之持
    卡人，而陷於錯誤，丁○○因而詐得如附表所示之商品，足
    生損害於戊○○及聯邦商業銀行對信用卡使用管理之正確性
    。嗣因戊○○接獲聯邦商業銀行之信用卡卡費催繳，而報警
    循線查獲。
三、案經高雄市政府警察局左營分局報告暨戊○○訴由高雄市政
    府警察局新興分局報告臺灣高雄地方法院檢察署檢察官偵查
    起訴。
    理  由
一、本件被告丁○○所犯係死刑、無期徒刑、最輕本刑為3 年以
    上有期徒刑以外之罪，其於準備程序就前揭被訴事實為有罪
    之陳述，經受命法官告知簡式審判程序之旨，並聽取其與公
    訴人之意見後，本院認無不得或不宜改依簡式審判程序進行
    之情形，爰依刑事訴訟法第273 條之1 第1 項規定，裁定由
    受命法官獨任進行簡式審判程序。
二、上揭犯罪事實，業據被告丁○○於本院審理中坦白承認，其
    所犯未指定犯人誣告罪部分，核與證人乙○○、甲○○於警
    詢及偵查中證述之情節相符，並有遺失票據申報書、系爭支
    票影本、掛失止付票據提示人資料查報表各1 紙在卷可佐。
    所犯侵占、行使偽造私文書、詐欺取財等罪部分，業經證人
    即戊○○於警詢及偵查中指證歷歷，並有傳真查詢國內各類
    掛號郵件查單1 紙、上開信用卡冒用明細表2 紙及偽造戊○○署名之簽帳單4 紙附卷可稽，足認被告上開自白與事實相
    符。本案事證明確，被告上開犯行，均堪認定，應依法論科
    。
三、按行為後法律有變更者，適用行為時之法律。但行為後之法
    律有利於行為人者，適用最有利於行為人之法律，刑法第2
    條第1 項定有明文。本案被告行為後，刑法部分條文業於94
    年2 月2 日修正公布、95年7 月1 日施行，其他相關法律亦
    有相應之修正，茲就本案適用與罪、刑有關之修正部分，比
    較新舊法之適用情形如下：
（一）連續犯及牽連犯規定之變動：依修正後新刑法，已刪除第
      56條連續犯及第55條有關牽連犯之規定，行為人連續數行
      為犯同一罪名者，應以一罪論，僅得加重其刑至二分之一
      ，若多數行為有方法、目的之牽連關係者，則應從一重罪
      處斷，均屬法律上之裁判上一罪，如依新刑法規定，上開
      多數行為均應各別論罪後，再依數罪併罰之例，合併定其
      應執行之刑，顯然新舊法罪、刑之處罰內容已發生變動，
      此部份之修正，自屬法律有變更。比較新舊法結果，以舊
      法較有利於行為人（最高法院95年5 月23日第8 次刑事庭
      會議決議參照）。
（二）罰金刑下限之提高：刑法第33條第5 款關於罰金刑之最低
      額度規定修正為「新臺幣一千元以上，以百元計算之。」
      修正前同條款係規定「罰金：一元以上。」換算成新臺幣
      為3 元以上，致刑法分則各罪法定刑有罰金刑之規定者，
      其修法後條文本身雖無變動，但實質上刑度已有加重之情
      形。其中刑法第335 條第1 項之侵占罪、第339 條第1 項
      之詐欺取財罪與同法第171 條第1 項之未指定犯人誣告罪
      ，均有罰金刑之規定，比較新舊法結果，自以修正前規定
      有利於行為人。
    經上述比較結果，均以舊法規定有利於被告，依刑法第2條
    第1 項前段規定，應依舊法對被告論罪科刑。
四、核被告如事實欄一所為，係犯刑法第171 條第1 項之未指定
    犯人誣告罪。被告利用不知情之乙○○向金融機構辦理支票
    之掛失止付，進而犯未指定犯人誣告罪，為間接正犯。被告
    對所誣告之案件於裁判確定前自白，應刑法第172 條就其所
    犯誣告罪部分減輕其刑。又按信用卡簽帳單，係持卡人向特
    約商店消費後，簽署持卡人之姓名，由特約商店將第一聯交
    持卡人收執，第二聯則由特約商店取回，再由特約商店將之
    交與收單機構存查，資以向發卡銀行請款，該簽帳單由持卡
    人簽名，即表示持卡人同意依據其與發卡銀行間之約定，對
    其所購物品或接受服務，均應按簽帳單之消費金額，付款予
    發卡銀行，故持卡人於簽帳單簽名，係對所簽金額負擔付款
    之義務，性質上屬消費付款契約書，亦為私文書（最高法院
    90年度台上字第6898號判決意旨參照）。再被告於郵局掛號
    郵件收執之收件人欄盜蓋戊○○之印文，係表示其為戊○○
    本人或經其授權而收受該掛號郵件，是該掛號郵件收執亦具
    有私文書之性質。是核被告如事實欄二所為，係犯刑法第
    335 條第1 項之侵占罪、第216 條、第210 條之行使偽造私
    文書罪及第339 條第1 項之詐欺取財罪。被告於上開郵局掛
    號郵件收執盜用戊○○之印文，並於附表所示之商店消費，
    各在簽帳單簽名欄內偽造「戊○○」之署名，均係偽造私文
    書之部分行為，其偽造私文書後持以行使，偽造之低度行為
    應為行使之高度行為所吸收，均不另論罪。被告先後3 次行
    使偽造私文書及2 次詐欺取財之犯行，均時間緊接，犯罪手
    法雷同，且分別觸犯構成要件相同之罪名，顯均係基於概括
    犯意反覆為之，為連續犯，均應依修正前刑法第56條之規定
    ，分別論以連續行使偽造私文書及連續詐欺取財一罪，並加
    重其刑。再被告所犯侵占、連續行使偽造私文書及連續詐欺
    取財罪各罪間，有方法、目的之牽連關係，為牽連犯，依修
    正前刑法第55條之規定，應從一重之連續行使偽造私文書罪
    處斷。至被告所犯未指定犯人誣告及連續行使偽造私文書二
    罪，犯意各別，行為互殊，應予分論併罰。審酌被告為圖免
    去支票債務，而利用他人填具遺失票據申報書，未指定犯人
    誣告他人侵占遺失物，又不以正途賺取報酬，先侵占他人信
    用卡後，冀圖僥倖，偽簽他人姓名而持竊得之信用卡盜刷財
    物，所為俱屬不該，惟被告並無不良前科，有卷附臺灣高等
    法院被告前案紀錄表可查，素行尚佳，其犯罪後已坦白承認
    ，所誣告之罪名為侵占遺失物之輕罪，另詐得財物價值合計
    約7 萬餘元，所得非鉅，且已努力與被害人洽談和解，惟被
    害人甲○○、乙○○二人因住址遷移而無從聯繫，聯邦商業
    銀行部分已達成初步協商，願以每月2 萬元之方式分期償還
    ，有被告刑事呈報狀、本院辦理刑事電話查詢登記表（向聯
    邦商業銀行詢問確認呈報內容）及被告簽發之本票1 紙在卷
    可憑，及其犯罪動機、目的、犯罪使用手段等一切情狀，量
    處如主文所示之刑。至被告在郵局掛號郵件單之收件人簽章
    欄內，盜用「戊○○」之印文2 枚，應依刑法第219 條之規
    定，宣告沒收之。另本件之電子式信用卡簽帳單係一式二聯
    ，第一聯為持卡人存根聯，第二聯為特約商店存根聯，並由
    特約商店依約負責保管1 年，是被告合計偽造「戊○○」之
    署名應有4 枚。而卷附簽帳單係聯邦商業銀行提供（見警卷
    第13-15 頁），被告在該簽帳單商店存根聯偽造「戊○○」
    之署名後，既已交付商家收受，自非被告所有；另被告在掛
    號郵件收執蓋用戊○○之印文後交由郵遞人員取回，亦非被
    告所有，是不得就該偽造之簽帳單商店存根聯及掛號郵件收
    執宣告沒收。惟被告簽帳後之客戶存根聯1 紙，為被告所有
    供犯罪所用之物，且未能證明業已滅失，爰依刑法第38條第
    1 項2 款之規定，宣告沒收。此外，上開簽帳單商店存根聯
    簽名欄內所偽造「戊○○」之署名合計2 枚、掛號郵件收執
    收件人欄內盜用之「戊○○」之印文2 枚，應均依刑法第
    219 條之規定，不問屬於犯人與否，宣告沒收之。至信用卡
    簽帳單客戶存根聯之偽簽「戊○○」之署名2 枚，因已連同
    簽帳單一併沒收，故不另為沒收之宣告，附此敘明。
五、另按修正前刑法第41條第1 項前段規定：「犯最重本刑為五
    年以下有期徒刑以下之刑之罪，而受六個月以下有期徒刑或
    拘役之宣告，因身體、教育、職業、家庭之關係或其他正當
    事由，執行顯有困難者，得以一元以上三元以下折算一日，
    易科罰金。」再被告行為時之易科罰金折算標準，修正前罰
    金罰鍰提高標準條例第2 條前段（現已刪除）規定，就其原
    定數額提高為100 倍折算1 日，則本件被告行為時之易科罰
    金折算標準，應以銀元300 元折算1 日，經折算為新臺幣後
    ，應以新臺幣900 元折算為1 日。惟修正後之刑法第41條第
    1 項前段則規定：「犯最重本刑為五年以下有期徒刑以下之
    刑之罪，而受六個月以下有期徒刑或拘役之宣告者，得以新
    臺幣一千元、二千元或三千元折算一日，易科罰金。」比較
    修正前後之易科罰金折算標準，以修正前之規定於被告為有
    利。是本件被告所犯未指定犯人誣告罪及連續行使偽造私文
    書之罪，應適用修正前規定，諭知如主文所示易科罰金之折
    算標準。
六、末查，被告前未有不良前科紀錄，已如前述，其因一時不慎
    ，偶罹刑典，事後坦承犯行，並已致力與被害人尋求和解，
    僅因部分被害人無從聯繫而無法達成，另被害人聯邦商業銀
    行部分已有初步協商和解方案，待日後依約履行，堪認確有
    悔意，本件犯罪情節尚輕，諒被告經此偵審程序及罪刑之宣
    告，當知所警惕，而無再犯之虞，本院因認所宣告之刑以暫
    不執行為當，及考量所犯罪名有多數等情，爰就上開所犯之
    罪，均併予宣告緩刑3 年，以啟自新。
據上論斷，應依刑事訴訟法第273 條之1 、第299 條第1 項前段
、刑法第2 條第1 項前段、修正前第56條、第171 條第1 項、第
335 條第1 項、第216 條、第210 條、第339 條第1 項、修正前
第55條、第172 條、修正前第41條第1 項前段、第74條第1 項第
1 款、第38條第1 項第2 款、第219 條，罰金罰鍰提高標準條例
第1 條前段、刪除前同條例第2 條，現行法規所定貨幣單位折算
新臺幣條例第2 條，判決如主文。
本案經檢察官丙○○到庭執行職務。
中    華    民    國    96    年    3     月    15    日
            鳳山刑事第二庭  法  官  李嘉益
以上正本證明與原本無異。
如不服本判決，應於收受送達後10日內向本院提出上訴書狀。
中    華    民    國    96    年    3     月    15    日
　　　　　　　　　　　　　　書記官  郭南宏
附錄本案論罪法條全文：
刑法第171條
  未指定犯人，而向該管公務員誣告犯罪者，處1 年以下有期徒
  刑、拘役或300元以下罰金。
  未指定犯人，而偽造、變造犯罪證據，或使用偽造、變造之犯
  罪證據，致開始刑事訴訟程序者，亦同。
刑法第216 條
  行使第210 條至第215 條之文書者，依偽造、變造文書或登載
  不實事項或使登載不實事項之規定處斷。
刑法第210 條
  偽造、變造私文書，足以生損害於公眾或他人者，處5年以下
  有期徒刑。
附表：
   ┌───┬────────┬─────────┬───────┬──────┐
   │編號  │時間            │地點              │消費金額（元）│於簽帳單上偽│
   │      │                │                  │              │造之署名    │
   ├───┼────────┼─────────┼───────┼──────┤
   │一    │91年10月16日10時│高雄市新興區中正四│使用卡號末4 碼│戊○○署名2 │
   │      │42分            │路40號「高帽子餅店│1601之信用卡盜│枚          │
   │      │                │」                │刷購買33500 元│            │
   │      │                │                  │之物品        │            │
   ├───┼────────┼─────────┼───────┼──────┤
   │二    │91年10月17日20時│同上              │使用卡號末4 碼│同上        │
   │      │54分            │                  │6605之信用卡盜│            │
   │      │                │                  │刷購買39100 元│            │
   │      │                │                  │之物品        │            │
   └───┴────────┴─────────┴───────┴──────┘
